臺灣桃園地方法院刑事判決　　　　　　　95年度訴字第2841號
公　訴　人　臺灣桃園地方法院檢察署檢察官
被　　　告　丁○○
選任辯護人　林誌誠　律師
上列被告因重利案件，經檢察官提起公訴（95年度偵字第13748
號）及移送併案審理（96年度蒞字第1816號），被告於本院準備
程序進行中，就被訴事實為有罪之陳述，經本院告知簡式審判程
序意旨，並聽取公訴人及被告之意見後，本院合議庭裁定依簡式
審判程序審理，判決如下：
    主  文
丁○○以乘他人急迫貸以金錢，而取得與原本顯不相當之重利為
常業，處有期徒刑陸月，如易科罰金，以參佰元折算壹日。扣案
借貸客戶資料壹份、空白本票貳拾肆張、NOKIA 牌行動電話壹支
、GPS 行動電話壹支均沒收。
    事  實
一、丁○○平日以經營重利放貸，吸引不特定人借款，收取高額
    利息為業，其基於常業重利之犯意，乘庚○○、壬○○、彭
    宗貴、許炯煥、辛○○、甲○○、戊○○、乙○○、丙○○
    等人需款孔急，經朋友介紹，上門向丁○○借款時，於附表
    所示之時間、地點，以附表所示之現金、利率、貸予如附表
    所示之客戶，而收取與原本顯不相當之重利，並要求客戶簽
    下鉅額本票或以身分證、駕駛執照等物為質，而恃此為生，
    以之為常業。嗣於95年6 月14日晚間11時許，為警在桃園縣
    中壢市○○○路○段80巷「亞運保齡球館」前查獲，並扣得
    謝玉珍、丙○○、乙○○等借款人作為質押之借款資料（計
    有商業本票4 張、丙○○汽車駕駛執照1 張），丁○○所有
    供犯常業重利罪所用之借貸客戶資料1 份、空白本票24張、
    NOKIA 牌行動電話1 支、GPS 行動電話1 支。
二、案經桃園縣政府警察局移送臺灣桃園地方法院檢察署檢察官
    偵查起訴。
    理  由
一、本件經檢察官提起公訴，被告丁○○於準備程序中就被訴事
    實為有罪之陳述，經受命法官告知簡式審判程序之旨，並聽
    取公訴人及被告之意見後，由合議庭裁定進行簡式審判程序
    ，合先敘明。
二、訊據被告丁○○對於上開時、地，其貸予如附表所示被害人
    庚○○等人款項，並取得與原本顯不相當之重利之事實坦白
    承認，核與證人即被害人庚○○、壬○○、己○○、許炯煥
    、辛○○、甲○○、戊○○、乙○○、丙○○等人於警詢或
    偵訊時證述借款情節（偵查卷第15、19、62、64頁、本院卷
    第11、14、18、22、26、30、33頁），均相符合。並有桃園
    縣政府警察局搜索扣押筆錄1 份、採證照片10（偵查卷第21
    、25至29頁）、被害人謝玉珍、丙○○、乙○○所簽發之本
    票共4 張、空白本票24張、被害人丙○○質押之汽車駕駛執
    照1 張、借貸客戶資料1 份、NOKIA 牌行動電話1 支、GPS
    行動電話1 支等可資佐證。被告於本院審理時復自承：伊係
    以借款給人賺利息過生活等語（本院卷第95頁），其恃此為
    生，以之為常業甚明。綜上，本件事證明確，被告犯行洵堪
    認定，應依法論罪科刑。
三、按被告行為後，刑法業於94年2 月2 日修正公布，並於95年
    7 月1 日施行，而刑法第345 條之罪其法定罰金刑部分，依
    95年6 月14日修正公布，95年7 月1 日施行之刑法施行法第
    1 條之1 規定「中華民國94年1 月7 日刑法修正後，刑法分
    則編所定罰金之貨幣單位為新臺幣。94年1 月7 日刑法修正
    時，刑法分則編未修正之條文定有罰金刑者，自94年1 月7
    日刑法修正施行後，就其所定數額提高為30倍。但72年6 月
    26日至94年1 月7 日新增或修正之條文，就其所定數額提高
    為3 倍」，經比較結果關於法定刑最高罰金部分，修正前後
    規定並無不同（新法以新臺幣為貨幣單位，修正施行後，就
    其所定數額提高為30倍，實際與行為時法罰金刑相同），不
    生法律變更比較問題，此部分應依法律一般適用原則逕依裁
    判時法即刑法施行法第1 條之1 第1 項、第2 項前段之規定
    。又修正前刑法第33條第5 款原規定：「罰金：1 元以上」
    ，依罰金罰鍰提高標準條例第1 條前段規定提高10倍，及現
    行法規所定貨幣單位折算新台幣條例第2 條換算為新臺幣結
    果，為30元以上，而修正後則規定：「罰金：新臺幣1 千元
    以上，以百元計算之」，已將科處罰金之最低額提高至新臺
    幣1 千元以上，就法定刑最低罰金部分，修正後之規定顯非
    較有利於被告，故依現行即修正後刑法第2 條第1 項前段規
    定，此部分應適用修正前刑法第33條第5 款之規定。再刑法
    第345 條關於常業重利罪之規定，已於94年2 月2 日修正公
    布刪除，並於95年7 月1 日施行，惟依修正規定，應就被告
    上開個別重利行為，各評價為一重利犯行，而依刑法第344
    條之重利罪規定論處，並予數罪併罰，是經比較新、舊法規
    定後，此部分以修正前之規定，較有利於被告，故應適用修
    正前刑法第345 條之規定。另刑法第41條第1 項業於94年1
    月7 日修正公布，並於95年7 月1 日施行，修正前刑法第41
    條第1 項前段規定：「犯最重本刑為5 年以下有期徒刑以下
    之刑之罪，而受6 個月以下有期徒刑或拘役之宣告，因身體
    、教育、職業、家庭之關係或其他正當事由，執行顯有困難
    者，得以1 元以上3 元以下折算一日，易科罰金。」又被告
    行為時之易科罰金折算標準，修正前罰金罰鍰提高標準條例
    第2 條前段（現已刪除）規定，就其原定數額提高為100 倍
    折算1 日，則本件被告行為時之易科罰金折算標準，應以銀
    元300 元折算1 日，經折算為新臺幣後，應以新臺幣900 元
    折算為1 日；修正後刑法第41條第1 項前段則規定：「犯最
    重本刑為5 年以下有期徒刑以下之刑之罪，而受6 個月以下
    有期徒刑或拘役之宣告者，得以新臺幣1,000 元、2,000 元
    或3,000 元折算1 日，易科罰金。」，比較修正前後之易科
    罰金折算標準，以修正前之規定，較有利於被告，自應適用
    修正前易科罰金折算標準之規定。
四、核被告丁○○所為，係犯刑法第345 條之常業重利罪。
    又被告基於常業重利之犯意，貸款予被害人庚○○、辛○○
    、壬○○、許炯煥部分，雖未據公訴人起訴，然本院認有常
    業犯之關係，為起訴效力所及，基於審判不可分原則，應併
    予審理。爰審酌被告正值壯年，竟不思以正途謀利，而趁人
    急迫貸放款項予他人，收取不相當之高利，影響社會交易秩
    序、善良風俗，所為非是，惟其犯罪之動機係為賺取利息，
    尚無利用不法暴力手段之情事；其本件貸放款項之金額和實
    際所收取之利息金額，對於金融秩序危害之程度尚屬非鉅，
    及其犯後坦承犯行，態度尚稱良好等一切情狀，量處如主文
    所示之刑，並諭知易科罰金之折算標準。扣案之借貸客戶資
    料1 份、空白本票24張、NOKIA 牌行動電話1 支、GPS 行動
    電話1 支，均係被告所有，且係供其犯常業重利罪所用之物
    ，應依刑法第38條第1 項第2 款規定宣告沒收。至於扣案之
    被害人謝玉珍、丙○○、乙○○等借款人簽發給被告之商業
    本票4 張，雖係被告所有，惟此係雙方借貸之憑證，不予沒
    收；扣案之被害人丙○○質押給被告之駕駛執行，仍屬被害
    人丙○○所有，非被告之物，自不能沒收。
據上論斷，應依刑事訴訟法第273 條之1 第1 項、第299 條第1
項前段，修正後刑法第2 條第1 項前段、第38條第1 項第2 款，
刑法第345 條，修正前刑法第41條第1 項前段，刑法施行法第1
條之1 第1 項、第2 項前段，修正前罰金罰鍰提高標準條例第2
條，判決如主文。
本案經檢察官何嘉仁到庭執行職務。
中　　華　　民　　國　　96　　年　　4 　　月　　27　　日
                  刑事第七庭    法　官　劉為丕
上正本證明與原本無異。
如不服本判決，應於判決送達後10日內向本院提出上訴狀（應附
繕本），上訴於臺灣高等法院。
                                書記官  顏美惠
中　　華　　民　　國　　96　　年　　4 　　月　　30　　日
附錄本案論罪科刑法條：
中華民國刑法（舊92.06.25版）第345條
(常業重利罪)
以犯前條之罪為常業者，處5年以下有期徒刑，得併科3000元以
下罰金。
附表：
┌──┬────┬───────┬────┬────┬─────┬───┐
│編號│借款時間│借款地點      │借款人  │所借款項│利息計算  │利率  │
├──┼────┼───────┼────┼────┼─────┼───┤
│1   │95年1月 │不詳          │庚○○  │6萬元（ │每30天繳息│約為月│
│    │26日    │              │        │實拿4萬2│1萬8千元  │息30分│
│    │        │              │        │千元）  │          │      │
├──┼────┼───────┼────┼────┼─────┼───┤
│2   │95年1月 │桃園火車站    │壬○○  │5千元（ │每10天繳息│約為月│
│    │28日    │              │        │實拿4千 │1千元     │息60分│
│    │        │              │        │元）    │          │      │
├──┼────┼───────┼────┼────┼─────┼───┤
│3   │95年1月 │桃園縣桃園市某│己○○  │5萬元（ │每10天繳息│約為月│
│    │間某日  │KTV           │        │實拿4萬 │1萬元     │息60分│
│    │        │              │        │元）    │          │      │
├──┼────┼───────┼────┼────┼─────┼───┤
│4   │95年2月1│不詳          │許炯煥  │1萬元（ │每10天繳息│約為月│
│    │日      │              │        │實拿8千5│1千5百元  │息45分│
│    │        │              │        │百元）  │          │      │
├──┼────┼───────┼────┼────┼─────┼───┤
│5   │95年2月4│桃園火車站    │壬○○  │5千元（ │每10天繳息│約為月│
│    │日      │              │        │實拿4千 │1千元     │息60分│
│    │        │              │        │元）    │          │      │
├──┼────┼───────┼────┼────┼─────┼───┤
│6   │95年2月 │不詳          │許炯煥  │1萬元（ │每10天繳息│約為月│
│    │13日    │              │        │實拿8千5│1千5百元  │息45分│
│    │        │              │        │百元）  │          │      │
├──┼────┼───────┼────┼────┼─────┼───┤
│7   │95年2月 │不詳          │辛○○  │6萬元（ │每10天繳息│約為月│
│    │20日    │              │        │實拿5萬1│9千元     │息45分│
│    │        │              │        │千元）  │          │      │
├──┼────┼───────┼────┼────┼─────┼───┤
│8   │95年2、3│桃園縣桃園市新│甲○○  │1萬元（ │每10天繳息│約為月│
│    │月間某日│生路177號     │        │實拿8千5│1千5百元  │息45分│
│    │        │              │        │百元）  │          │      │
├──┼────┼───────┼────┼────┼─────┼───┤
│9   │95年3、4│桃園縣中壢市環│戊○○  │2萬元（ │每10天繳息│約為月│
│    │月間某日│南路長安加油站│        │實拿1萬7│3千元     │息45分│
│    │        │附近          │        │千元）  │          │      │
├──┼────┼───────┼────┼────┼─────┼───┤
│10  │95年4月 │桃園縣桃園市龍│乙○○  │5萬元（ │每月繳息1 │約為月│
│    │10日23時│安街103號     │        │實拿4萬 │萬元      │息20分│
│    │許      │              │        │元）    │          │      │
├──┼────┼───────┼────┼────┼─────┼───┤
│11  │95年4月 │桃園縣桃園市龍│丙○○  │20萬元（│每7天繳息1│約為月│
│    │10日23時│安街103號前   │        │實拿18萬│萬6千元   │息32分│
│    │許      │              │        │4千元） │          │      │
└──┴────┴───────┴────┴────┴─────┴───┘
